【裁判字號】    97,上更(一),29
【裁判日期】    971119
【裁判案由】    所有權移轉登記等
【裁判全文】
臺灣高等法院民事判決                97年度上更(一)字第29號
上  訴  人  丙○○
訴訟代理人  吳啟豪律師
上  訴  人  丁○○
被  上訴人  乙○○
訴訟代理人  蔡惠子律師
            莊立群律師
上列當事人間所有權移轉登記等事件，上訴人對於中華民國95年
11月3 日臺灣士林地方法院95年度訴字第650 號第一審判決提起
上訴，經最高法院發回更審，本院於97年11月5 日言詞辯論終結
，判決如下：
    主      文
上訴駁回。
第二審及發回前第三審訴訟費用由上訴人連帶負擔。
    事實及理由
壹、程序方面：
一、按繼承人有數人時，在分割遺產前，各繼承人對於遺產全部
    為公同共有，民法第1151條定有明文。而就公同共有法律關
    係為訴訟者，屬固有之必要共同訴訟，應由公同共有人全體
    起訴或被訴，否則其當事人之適格即有欠缺。次按訴訟標的
    對於共同訴訟之各人必須合一確定者，共同訴訟人中一人之
    行為有利於共同訴訟人者，其效力及於全體；不利益者，對
    於全體不生效力，復為民事訴訟法第56條第1 款所明定。所
    謂共同訴訟人中一人之行為，有利益於共同訴訟人或不利益
    於共同訴訟人，係指於行為當時就形式上觀之，有利或不利
    於共同訴訟人；非指經法院審理結果有利者其效力及於共同
    訴訟人，不利者其效力不及於共同訴訟人。是共同訴訟人中
    之一人，對於下級法院之判決聲明不服提起上訴，在上訴審
    法院未就其內容為審判之前，難謂其提起上訴之行為對於他
    共同訴訟人不利，其效力應及於共同訴訟人全體，即應視其
    上訴為共同訴訟人全體所為（最高法院52年臺上字第1930號
    判例意旨參照）。本件被上訴人係基於繼承、借名及信託關
    係消滅後之返還請求權，訴請上訴人丙○○及原審共同被告
    丁○○就彼等繼承張添盛名義之坐落臺北縣淡水鎮○○○段
    248 地號土地（地目旱，面積1 萬237 平方公尺，下稱系爭
    土地）應有部分1/4辦理繼承登記，並將其中之應有部分1/6
    移轉登記予被上訴人，而上訴人丙○○及丁○○均為張添盛
    之繼承人乙情，復為兩造所不爭執，且被上訴人於原審係以
    上訴人丙○○及丁○○為共同被告對之起訴，依上開說明，
    系爭土地之應有部分1/4 屬張添盛之遺產而為上訴人丙○○
    及丁○○所公同共有，訴訟標的對於上訴人丙○○及丁○○
    必須合一確定，依民事訴訟法第56條第1 款規定，上訴人丙
    ○○之上訴效力，應及於未提起上訴之丁○○，爰併列丁○
    ○為上訴人，先予敘明。
二、上訴人丁○○經合法通知，無正當理由，未於言詞辯論期日
    到場，核無民事訴訟法第386 條所列各款情形之一，爰依被
    上訴人之聲請，由其一造辯論而為判決。
三、按不變更訴訟標的，而補充或更正事實上或法律上之陳述者
    ，非為訴之變更或追加，民事訴訟法第256 條定有明文。本
    件被上訴人於原審係依繼承、借名及信託關係消滅後之返還
    請求權，請求上訴人就系爭土地應有部分1/4 辦理繼承登記
    ，並將系爭土地應有部分1/6 移轉登記予被上訴人；嗣於本
    院陳稱被上訴人與張添盛間之信託關係已因張添盛死亡而消
    滅，張添盛登記為系爭土地應有部分1/6 所有權人之法律上
    原因已不存在，依不當得利之法則，張添盛之繼承人應將系
    爭土地應有部分1/6 移轉登記予被上訴人等語，核屬就信託
    契約之同一原因事實，不變更訴訟標的而補充法律上之陳述
    ，合先敘明。
貳、實體方面：
一、被上訴人主張：伊於民國（下同）78年4 月21日向訴外人張
    清吉買受系爭土地應有部分1/6 ，訂有不動產買賣契約書（
    下稱系爭買賣契約），並已付清價款。因受當時土地法第30
    條第1 項規定之限制，伊乃與張清吉約定逕移轉登記為上訴
    人之被繼承人張添盛之名義，伊另與張添盛簽訂合約書（下
    稱系爭合約書），約定將買受系爭土地之應有部分1/6 ，借
    名、信託登記於張添盛名下，連同張添盛原應有部分1/12，
    合計為1/4 。嗣土地法於89年1 月26日修正時將第30條刪除
    ，伊即得登記為系爭土地之所有權人，且張添盛已於90年9
    月5 日死亡，伊與張添盛間之上開借名、信託關係消滅後，
    上訴人為張添盛之繼承人，竟不辦理繼承登記並將系爭土地
    應有部分1/6 移轉登記返還予伊。又伊與張添盛間之信託關
    係已因張添盛死亡而消滅，張添盛登記為系爭土地應有部分
    1/6 之法律上原因已不存在，依不當得利之法則，伊亦得請
    求上訴人返還。爰依繼承、借名及信託關係消滅後之返還請
    求權，求為命上訴人將張添盛名義所有系爭土地應有部分1/
    4 辦理繼承登記，並將系爭土地應有部分1/6 移轉登記予伊
    之判決（原審為被上訴人勝訴之判決，上訴人丙○○不服提
    起上訴，其上訴效力及於丁○○），並答辯聲明：上訴駁回
    。
二、上訴人丙○○則以：(一)張添盛不識字，系爭合約書上「甲方
    張添盛」等文字下方有「代」字，乃他人所代為，且書立日
    期「78年7 月5 日」，係在張添盛於78年6 月20日登記取得
    系爭土地應有部分1/6 之後，有違經驗法則，伊否認系爭合
    約書為真正。(二)系爭合約書上並無張添盛應移轉系爭土地應
    有部分1/6 予被上訴人之約定，被上訴人自不得請求伊移轉
    系爭土地所有權應有部分1/6 。(三)被上訴人買受系爭土地應
    有部分1/6 時，並無自耕農身分，系爭合約書中亦無預期買
    賣之農地變更為非農地後再為移轉之情形，依民法第246 條
    第1 項規定及最高法院66年臺上字第2655號判例意旨，系爭
    合約書應屬無效，且系爭合約書所為借名登記之約定，亦屬
    脫法行為而無效。(四)被上訴人之移轉登記請求權，已罹於15
    年請求權時效而消滅等語，資為抗辯，並上訴聲明：(一)原判
    決廢棄。(二)被上訴人在第一審之訴駁回。
三、兩造不爭執之事實：
  (一)被上訴人於78年4月21日向張清吉買受系爭土地應有部分1/6
    ，訂有系爭買賣契約，其後附加「買賣之不動產標示」，第
    4 條記載：「本農地登記權利人名義以張添盛辦理移轉登記
    ，乙方（即張清吉）絕無異議」，有系爭買賣契約附卷可稽
    （見原審卷第9 頁至第15頁，本院上字卷第33頁至第37頁）
    。
  (二)系爭土地之應有部分1/4 登記所有權人為張添盛，其中應有
    部分1/12係76年7 月間取得，應有部分1/6 則係以78年5 月
    8 日之買賣為原因，於78年6 月20日登記取得，有土地登記
    謄本在卷可憑（見原審卷第21頁至第22頁）。
  (三)張添盛已於90年9 月5 日死亡，上訴人為張添盛之繼承人，
    有張添盛之除戶謄本、繼承系統表及上訴人之戶籍謄本附卷
    可參（見原審卷第33頁至第36頁）。
  (四)被上訴人於95年7 月17日提起本件訴訟，有民事起訴狀在卷
    可稽（見原審卷第6 頁）。
四、被上訴人主張伊將所買受系爭土地應有部分1/6 ，借名、信
    託登記於張添盛名下，於張添盛死亡後，伊與張添盛間之上
    開借名、信託關係消滅，上訴人應辦理系爭土地應有部分1/
    4之繼承登記，並將應有部分1/6移轉登記予伊等情，為上訴
    人所否認，並以上開情詞置辯。是本件兩造爭執之事項厥為
    ：(一)被上訴人與張添盛間就系爭土地應有部分1/6 ，有無信
    託、借名登記之合意？(二)被上訴人與張添盛間之借名登記約
    定，是否為脫法行為？(三)被上訴人之移轉登記請求權，是否
    已罹於15年時效？
  茲分述如下：
  (一)被上訴人與張添盛間就系爭土地應有部分1/6，有無信託、
    借名登記之合意？
    (1)查被上訴人於起訴時先係主張「將該筆土地1/6持分『暫
      時登記』於張添盛名下」（見原審卷第7 頁），繼改稱「
      故先將系爭土地所有權『借名登記』於……張添盛名下」
      （見本院上字卷第28頁），嗣又稱「系爭合約我們補充主
      張如果不是單純借名登記，我們則主張是『信託關係』」
      （見原審卷第61頁）、「……可確認被上訴人與張添盛先
      生就系爭土地存有『信託關係』……」（見本院上字卷第
      31頁），並於本院稱「書狀所寫暫時登記是指暫時事實狀
      態，而其法律關係為雙方有信託關係，借名是信託的一部
      分。我們主張雙方有信託關係」（見本院更字卷第11頁背
      面）、「事實上，信託也包含借名登記，我們主張原為信
      託關係」（見本院更字卷第63頁背面）、「被上訴人主張
      本件為信託關係，內含借名登記之情形」（見本院更字卷
      第99頁背面），可見被上訴人係主張其與張添盛間就系爭
      土地應有部分1/6 有信託關係，惟該信託關係亦包含有借
      名登記之情形。又所謂信託行為，於信託法施行前，係指
      委託人授與受託人超過「經濟目的」之權利，僅許可其於
      經濟目的範圍內行使權利之法律行為。又信託契約之成立
      ，以信託人與受託人有「信託之合意」為其要件。而信託
      法施行後，依信託法第1 條規定，稱信託者，謂委託人將
      財產權移轉或為其他處分，使受託人依信託本旨，為受益
      人之利益或為特定之目的，管理或處分信託財產之關係。
      此項契約行為，亦須信託人與受託人就信託契約意思表示
      一致，始能成立。觀諸被上訴人所提出之系爭合約書，並
      未能據以證明其與張添盛間就系爭土地應有部分1/6 有信
      託關係之合意，此部分被上訴人之主張，並無足取。
    (2)按所謂借名登記契約，乃指當事人約定以一方名義簽訂不
      動產移轉契約，並以之為不動產形式上之登記名義人，他
      方則為該不動產之實質所有權人，得實際行使該不動產之
      使用、收益及處分權。系爭合約書能否據為證明被上訴人
      與張添盛間就系爭土地應有部分1/6 有借名登記契約關係
      存在乙節，經核系爭買賣契約之「買賣之不動產標示」第
      4 條約定「本農地登記權利人名義以張添盛辦理移轉登記
      ，乙方（即張清吉）絕無異議」，及系爭合約書記載被上
      訴人於78年5 月8 日向張清吉買受系爭土地應有部分2/12
      （即1/6 ），以張添盛名義經淡水地政事務所於78年6 月
      14日登記完畢，加計張添盛原有應有部分1/12，登記權利
      範圍為1/4 ，每年應繳稅款按各自應有部分額負擔，張添
      盛不得私自處分系爭土地等意旨，並蓋有張添盛、丁○○
      、被上訴人之印文，及捺有張添盛、丁○○之指印，且證
      人即系爭合約書之代書甲○○亦證稱：「（提示系爭買賣
      契約及系爭合約書，問：有何意見？）兩份都是我寫的沒
      錯，是照當時雙方的情形去寫的，買賣契約的支票是在現
      場時就已寫好的。（問：系爭合約書的當事人是否均有到
      場？）都有在場，張添盛不認識字，由我代寫，丁○○也
      不認識字，名字也是我代寫，張添盛下面的指印是他本人
      的，指印下方的『代』是指我代替他寫名字，因為甲方比
      較重要，所以才會寫『代』字。張添盛和乙○○是何關係
      ，我不清楚。照合約書內容，因當初買賣的是農業區，要
      自耕農才能登記，所以寫買賣契約書後才寫合約書，是照
      雙方意思寫的，也是他們要求的，我才在代筆人處簽名。
      他們是辦好登記後，才寫此合約書。過戶也是我辦的。（
      問：合約書上張添盛名字下方的印文是否本人用印？）時
      間因太久了，這件確實情形我也不是記得很清楚，照我平
      常的慣例，是他在場拿印章給我用印。」（見原審卷第59
      頁至第60頁）、「（系爭買賣契約）是我寫的。（問：其
      末3 頁有關買賣之不動產標示第4 條記載『本農地登記權
      利人名義以張添盛辦理移轉登記，乙方《即張清吉》絕無
      異議』，是否表示買方《即被上訴人乙○○》要借用張添
      盛名義登記之意？）事實是借名登記沒錯，買方是乙○○
      ，賣方為張清吉，但因為乙○○無法登記，所以借張添盛
      的名義登記，是我代辦沒錯。（系爭合約書）是我依據雙
      方的意思所擬具，寫合約書時張添盛、乙○○、丁○○有
      在場，但簽立買賣契約書時有何人在場，時隔已久，我忘
      記了。被上訴人與張添盛間就系爭土地當然係借名登記，
      （系爭合約書上張添盛）之名，是我寫的，因為張添盛不
      識字，所以由我書寫後由其按指印。在簽約之前，我都不
      認識雙方，有核對身分證確定來的人是張添盛，丁○○之
      名也是我寫的，她說她不會寫字，我有要她按指印。張添
      盛之指印後書立『代』字，因為我認為契約當事人之間比
      較有利害關係，後面的連帶保證人我認為較沒有關係，所
      以契約當事人我特別書立『代』。（問：為何『代』書立
      於指印之後而非名字之後？）我現在事後回想，可能是乙
      ○○要求的，所以我另外再寫，不是用複寫的。印章都是
      我蓋的，因為怕當事人蓋錯或蓋不清楚。乙○○借張添盛
      之名登記，有經過賣方同意。至於乙○○與張添盛間有無
      債權債務關係我不知道，但若有其他債權債務關係，以代
      辦代書而言，若有言明，應該會在契約上加註」等語（見
      本院卷第76頁背面至第77頁背面）；再參以89年1 月26日
      原土地法第30條修正刪除前，無自耕能力者於買受私有農
      地時，為符合原土地法第30條之規定，借用具有自耕能力
      者為所有權移轉登記名義人之情形，所在多有，而張添盛
      於78年6 月間登記取得之系爭土地應有部分1/6 ，乃被上
      訴人出資向張清吉所買受，有上訴人不爭執為真正之系爭
      買賣契約及土地登記謄本可憑，可見被上訴人主張其與張
      添盛間成立借名契約之意思表示，應屬可採。上訴人空言
      否認系爭合約書之真正及被上訴人與張添盛間有借名契約
      存在，無足採信。
    (3)上訴人雖抗辯被上訴人於購地當時並無自耕農身分，系爭
      合約書復無預期買賣之農地變更為非農地後再移轉之旨，
      依最高法院第66年臺上字第2655號判例意旨，應屬無效云
      云，惟查，上開判例已於90年3 月20日經最高法院90年度
      第3 次民事庭會議決議不再援用，上訴人援引該判例而為
      法律上之主張，已非有據；況於89年1 月26日修正刪除原
      土地法第30條規定前，上開判例所指乃私有農地「買賣契
      約」之效力，而非買受人與登記名義人間法律關係之效力
      ，上訴人據以主張買受系爭土地之被上訴人與登記名義人
      張添盛間之借名登記契約為無效，亦不足採。又刪除前原
      土地法第30條第1 項、第2 項雖規定：「私有農地所有權
      之移轉，其承受人以能自耕者為限，並不得移轉為共有。
      但因繼承而移轉者，得為共有。」、「違反前項規定者，
      其所有權之移轉無效。」，然關於農地之買賣，承買人雖
      係無自耕能力之人，惟如約定由承買人指定登記於任何有
      自耕能力之第三人，或具體約定登記於有自耕能力之特定
      第三人，即非民法第246 條第1 項以不能之給付為契約之
      標的，難認其契約為無效。本件被上訴人與張清吉所訂立
      之系爭買賣契約，已具體約定「本農地登記權利人名義以
      張添盛辦理移轉登記，乙方絕無異議」，業如上述，而張
      添盛具自耕能力，得登記為農地之所有權人，並已完成所
      有權移轉登記，系爭買賣契約自屬合法有效。
  (二)被上訴人與張添盛間之借名登記約定，是否為脫法行為？
    按所謂脫法行為，係指當事人為迴避強行法規之適用，以迂
    迴方法達成該強行法規所禁止之相同效果之行為而言。法律
    並無禁止將不動產借用他人名義登記之強制規定，即難認此
    借名登記係脫法行為（最高法院89年度臺上字第1119號判決
    意旨參照）。次按修正刪除前原土地法第30條規定私有農地
    所有權之移轉，其承受人以能自耕者為限，其立法目的乃為
    貫徹耕者有其田之基本政策，發揮農地之作用，倘農地買受
    人確將農地賦予第三人耕作、管理或處分權，以達成一定之
    經濟上或社會上目的，則與國家政策尚無違背。被上訴人主
    張就所買受之系爭土地，除借張添盛之名義登記，並交由張
    添盛耕作等情，核與上訴人丁○○於原審自陳系爭土地向由
    伊父親張添盛耕作，嗣由其耕作，「算是他（指被上訴人）
    借我耕作」（見原審卷第60頁）之情相符，可見本件借名契
    約並未違反原土地法第30條之立法目的，其立意非在規避上
    開土地法之強行規定，自非脫法行為，本於私法自治及契約
    自由之原則，當無否認其效力之理。被上訴人另主張其原即
    與張添盛熟稔，於78年6 月20日辦妥登記張添盛為系爭土地
    應有部分1/6 名義人後，為免日後起爭執，遂再於同年7 月
    5 日與張添盛訂立系爭合約書乙節，核與常情無違。上訴人
    抗辯本件借名登記乃脫法行為，且以系爭合約書係簽訂在張
    添盛登記為系爭土地應有部分1/6 所有權人（78年6 月20日
    ）之後，認與經驗法則有違，均無可採。
  (三)被上訴人之移轉登記請求權，是否已罹於15年時效？
    按消滅時效，自請求權可行使時起算，民法第128 條前段定
    有明文。而於借名契約關係存續中，出名人於出名之際尚無
    移轉返還借名登記財產之義務，須俟借名契約關係消滅，借
    名人始得請求移轉返還借名登記之財產，出名人始有移轉返
    還之義務。查被上訴人就系爭土地應有部分1/6 之移轉登記
    請求權，係於張添盛死亡即90年9 月5 日以後，始得行使（
    詳下述），是被上訴人移轉登記請求權之消滅時效，應自90
    年9 月6 日始起算，而被上訴人係95年7 月17日提起本件訴
    訟請求，有起訴狀上原法院收案章可憑（見原審卷第6 頁）
    ，其請求權顯未罹於15年之時效。上訴人抗辯被上訴人之請
    求權已罹於15年時效云云，亦非可採。
五、按借名登記契約乃無名契約，該契約著重者係兩造間之信任
    關係，核其性質與委任契約雷同，得類推適用委任關係終止
    、消滅之規定。次按委任關係，因當事人一方死亡、破產或
    喪失行為能力而消滅，民法第550 條前段定有明文。張添盛
    已於90年9 月5 日死亡，類推適用上揭民法第550 條規定，
    被上訴人與張添盛間之借名契約關係，應於張添盛死亡時而
    消滅，借名契約關係既已消滅，張添盛之繼承人即上訴人，
    即負有將借名登記之財產移轉返還借名人即被上訴人之義務
    。又按因繼承、強制、公用徵收或法院之判決，於登記前已
    取得不動產物權者，非經登記，不得處分其物權，為民法第
    759 條所明定。上訴人因繼承關係而取得系爭土地應有部分
    1/4 ，惟其欲履行對被上訴人之移轉登記返還義務，自需先
    經登記始得處分移轉。從而，被上訴人本於借名契約關係消
    滅後，借名登記財產返還請求權及繼承之法律關係，請求上
    訴人就其被繼承人張添盛名義所有之系爭土地應有部分1/4
    辦理繼承登記後，將其中應有部分1/6 移轉登記予被上訴人
    ，應予准許。原審為被上訴人勝訴之判決，核無不合。上訴
    意旨指摘原判決不當，求予廢棄改判，為無理由，應予駁回
    。
六、本件事證已臻明確，兩造其餘主張及攻擊防禦方法與證據，
    經本院斟酌後，與本件判決結果不生影響，爰不一一論列，
    附此敘明。
據上論結，本件上訴為無理由，依民事訴訟法第463條、第385條
第1 項前段、第449 條第1 項、第85條第2 項，判決如主文。
中    華    民    國    97    年    11    月    19    日
                    民事第十二庭
                        審判長法  官  陳駿璧
                              法  官  陳邦豪
                              法  官  王麗莉
正本係照原本作成。
如不服本判決，應於收受送達後20日內向本院提出上訴書狀，其
未表明上訴理由者，應於提出上訴後20日內向本院補提理由書狀
（均須按他造當事人之人數附繕本）上訴時應提出委任律師或具
有律師資格之人之委任狀；委任有律師資格者，另應附具律師資
格證書及釋明委任人與受任人有民事訴訟法第466 條之1 第1 項
但書或第2 項（詳附註）所定關係之釋明文書影本。
中    華    民    國    97    年    11    月    20    日
                              書記官  劉美垣
附註：
民事訴訟法第466條之1（第1項、第2項）：
對於第二審判決上訴，上訴人應委任律師為訴訟代理人。但上訴
人或其他法定代理人具有律師資格者，不在此限。
上訴人之配偶、三親等內之血親、二親等內之姻親，或上訴人為
法人、中央或地方機關時，其所屬專任人員具有律師資格並經法
院認為適當者，亦得為第三審訴訟代理人。


司法院資訊處製作；財團法人民間司法改革基金會備份。
